臺灣桃園地方法院刑事判決　　　　　　　100年度易字第556號
公　訴　人　臺灣桃園地方法院檢察署檢察官
被　　　告　魏銘賢
選任辯護人兼
送達代收人　林哲倫律師
上列被告因重利案件，經檢察官提起公訴（99年度偵字第9694號
），本院判決如下︰
    主  文
魏銘賢無罪。
    理  由
一、公訴意旨略以：魏銘賢基於重利之犯意，自民國97年11月間
    起至98年5 月間止，在韓玉潔所開設位在桃園縣桃園市○○
    街151 號積利國際貿易有限公司及新北市○○區○○路不詳
    地點，趁韓玉潔急需用錢之際，陸續貸予韓玉潔新臺幣（下
    同）195 萬元借款，約定以每月為1 期，每期利息為百分之
    5 即9 萬7500元。嗣因韓玉潔無力償還借款，即於98年5 月
    19日，由韓玉潔簽發金額票面金額為180 萬元之本票1 張及
    將其所有位於桃園市○○路○ 段140 之2 號7 樓房屋讓渡予
    魏銘賢以清償上開債務，而魏銘賢因此取得與原本顯不相當
    之重利。因認被告涉犯重利罪嫌。
二、按犯罪事實應依證據認定之，無證據不得認定犯罪事實，又
    不能證明被告犯罪或其行為不罰者，應諭知無罪之判決，刑
    事訴訟法第154 條第2 項、第301 條第1 項分別定有明文。
    又按刑法第344 條重利罪之成立，以行為人取得與原本顯不
    相當之重利為要件。所謂取得與原本顯不相當之重利，係指
    就原本利率、時期核算及參酌當地之經濟狀況，較之一般債
    務之利息，顯有特殊之超額者而言。查民間利息通常為月息
    二、三分（即百分之二、三），為一般有民間資金往來經驗
    者所熟知，相關報章雜誌對銀行及民間利息之起落，亦時有
    報導，屬於刑事訴訟法第157 條所定毋庸舉證、公眾周知之
    事實（最高法院84年度台上字第5329號及84年度台上字第
    5061號判決均同此意旨）。亦即，倘收取之利息較諸時下民
    間利率，縱有稍高而非顯不合理者，亦非顯不相當之重利。
    再按本罪之成立，須以行為人主觀上具重利故意始足構成，
    若欠缺此故意要件，自無構成本罪之餘地。所謂重利故意係
    指行為人主觀上對於被害人正處於急迫、輕率或無經驗之特
    殊情狀有所認識，而決意貸以金錢或其他物品，以取得與原
    本顯不相當之重利之主觀心態。故苟未乘人急迫、輕率或無
    經驗，縱取得與原本顯不相當之重利，仍難令負重利罪責（
    最高法院85年度台上字第4382號判決亦同此意旨）。復按本
    罪之成立除須有收取重利之行為外，尚須有「乘他人急迫、
    輕率或無經驗而貸與金錢」之客觀情狀方可構成，其立法意
    旨無非在避免對於金融交易市場造成不必要干擾，而把收取
    重利之可刑罰性行為限制在符合一定客觀情狀下之行為。此
    立法所保護之對象主要是針對因臨時緊急事故，例如患病或
    是小企業一時週轉不靈，急需非屬大額款項以供救急之用之
    人；而對於經常性參與金融交易活動之人，既然是以從事金
    融活動作為獲取利潤維生之工具，其間所產生之風險包含資
    金一時週轉不靈，而必須以較高利息取得短期資金之利息風
    險，均應該由該從事金融活動者自行承受，是以經常性參與
    金融交易活動之人，自不能被認定屬於「急迫、輕率或無經
    驗」之人。
三、公訴人認被告犯刑法重利罪嫌，係以被告供承收取利息等語
    ，且有證人韓玉潔之證述及卷附之渣打國際商業銀行、兆豐
    國際商業銀行、新光銀行、臺北富邦銀行、中華郵政公司及
    土城市農會之匯款單與自動櫃員機交易明細表、上開房屋買
    賣契約書及面額180 萬元本票影本為其論據。訊據被告固坦
    承自97年7 月間起至98年5 月間，陸續借款予告訴人韓玉潔
    ，借貸款項由被告以現金交付或匯款方式匯至告訴人經營之
    積利國際貿易有限公司（下稱積利公司）申設於彰化銀行桃
    園分行0000000000000 號支票存款帳戶或00000000000000號
    活期存款帳戶等事實，惟堅詞否認有何重利犯行，辯稱略以
    ：一開始沒有跟告訴人收取利息，在錢被告訴人借光了之後
    ，告訴人要我跟親友借，當時才收月息百分之五，195 萬是
    累積下來的借款等語，其辯護人則提出辯護以：告訴人自97
    年間起向被告為小額借款，雙方並未約定利息，嗣於98年1
    月，雙方結算後同意以150 萬元為未償還之借款，自98年2
    月起，告訴人又再次向被告要求借款，因被告資歷有限，乃
    向親友借款給告訴人，告訴人一再表示曾付息給被告，然實
    則告訴人並未還款，迄於98年5 月被告要求需提供相當擔保
    ，告訴人即開立本票並將位於桃園市○○路之房屋移轉所有
    權予被告，被告雖取得該不動產，但卻需負擔清償該不動產
    之貸款，對被告而言，並未獲取利益，告訴人亦未陷於任何
    急迫、輕率、無經驗，被告收取之利息，更早於與告訴人約
    定利息時間，被告並不符合重利罪之構成要件等語。
四、經查：
（一）按被告以外之人於審判外之言詞或書面陳述，除法律有規
      定者外，不得作為證據，刑事訴訟法第159 條第1 項定有
      明文。查證人韓玉潔於警詢時之供述，為被告以外之人於
      審判外之陳述，被告之辯護人既已提出爭執，自應認證人
      韓玉潔於警詢時之陳述，無證據能力。又按被告以外之人
      於審判外之陳述雖不符刑事訴訟法第159 條之1 至之4 等
      4 條之規定，而經當事人於審判程序同意作為證據，法院
      審酌該言詞陳述或書面陳述作成時之情況，認為適當者，
      亦得為證據；當事人、代理人或辯護人於法院調查證據時
      ，知有前項不得為證據之情形，而未於言詞辯論終結前聲
      明異議者，視為有前項之同意，刑事訴訟法第159 條之5
      定有明文。其餘本件卷內所存之證據資料，檢察官、被告
      及其選任辯護人於本院審理時，對於其證據能力均不爭執
      ，本院審酌其證據資料作成之情況，並無不具證據能力之
      情形，是本判決所引用之各項證據資料，均有證據能力。
（二）被告於99年3 月15日警詢時及99年6 月14日偵查中雖有為
      曾向告訴人收取利息百分之5 之供述（見99年度偵字第
      9694號卷第5-6 頁、第46頁），惟按被告之自白，不得作
      為有罪判決之唯一證據，仍應調查其他必要之證據，以察
      其是否與事實相符，刑事訴訟法第156 條第2 項定有明文
      ，立法目的在以補強證據之存在，藉以限制合法自白在證
      據上之價值，俾發現實質的真實，即使被告之自白出於任
      意性，然若別無其他補強證據足以擔保其自白與事實相符
      ，該自白仍非刑事訴訟法上得據之為認定被告犯罪之唯一
      證據，當不得單憑此而為被告不利之認定，最高法院95年
      度臺上字第5809號判決意旨可資參照。本院仍需調查其他
      必要之證據，以察其是否與事實相符，併予敘明。
（三）訊之告訴人即證人於本院審理時具結證述：97年11月24日
      開始向被告借款，原先沒有算利息，因為被告要追求我，
      但因被告有配偶，我無法接受他的追求，被告就說要算我
      利息，他要賺2 分利，他弟弟要賺3 分利，被告是以匯款
      到積利公司彰化銀行帳戶內的方式借款給我，除了卷附「
      魏銘賢放款收款明細表」所載之297 萬2,000 元外，尚有
      其他小額借款，共350 萬元，其中如98年5 月5 日借款12
      萬元、98年2 月10日借款7 萬5,000 元、98年2 月13日借
      款2 萬5,000 元、98年2 月25日借款5 萬元、98年2 月24
      日借款6 萬元及98年6 月4 日借款5 萬5,000 元等語（見
      本院卷第31-33 頁），是依證人韓玉潔上開證述，被告與
      證人韓玉潔所約定之利息內容實際上包含「被告向他人借
      款所需收取之利息」之部分，並非單純之「借款利息」。
      此外，被告貸予證人韓玉潔之款項，亦有來自於其親友，
      則證人韓玉潔給付予被告之利息，事實上僅有部分為被告
      個人所收取，是被告辯稱係因向親友借款，始需收取利息
      等語尚非無據，故被告與證人間之借貸利息為何及被告是
      否確實取得與原本顯不相當之重利，仍有待審究。
（四）參以被告與證人韓玉潔間就借貸之本金及約定之利息，暨
      被告已收取之利息各為若干、是否預扣、告訴人已償還之
      金額若干，雙方各執一詞，爭執甚烈，並各製作放款、收
      款明細表及帳務整理表（見本院卷第85頁、99年度偵字第
      9694號卷第109 頁）在卷可佐，此外，參互比對積利公司
      之彰化銀行00000000000 號支票存款帳戶交易明細表、
      00000000000000號活期存款帳戶存摺影本、被告提出之匯
      款申請書、匯款通知書、自動櫃員機交易明細表（見99年
      度偵字第9694號卷第53-59 頁、第62-70 頁），僅可證明
      該2 人間確有頻繁之資金往來，然尚無從據此勾稽推知韓
      玉潔借貸之本金為若干，及是否已清償完畢，暨被告已收
      取之利息為若干等情。且審之被告所匯予證人韓玉潔之款
      項，大多係以萬元為單位之整數數額，且該2 人間亦未簽
      署任何借據做為借款憑證，是綜合上開銀行之往來明細，
      即尚不足作為認定被告借款時有預扣鉅額之利息，而收取
      與原本顯不相當重利之證明。
（五）關於證人韓玉潔向被告借款當時，是否有急迫、輕率或無
      經驗之情狀：證人韓玉潔於本院審理時結證稱：「（問：
      為何在97年10月、11月認識被告，卻在97年11月即開始向
      被告借錢？）因為當時公司在周轉上面已經很緊縮，當時
      公司才開始經營，怕開口向人家借錢，會造成印象不好，
      我用票觀念不夠健全，遇到軋票常周轉不過來。、「當時
      尚有投資桃園縣中壢市○○路○ 段123 號房屋及新竹的房
      子，是多出來的，我想說投資看能不能獲利，幫公司多一
      點錢運作。」、「（當時你在評估公司或自己的資金狀況
      ，是否負擔的起？）負擔不起，我那時候是想要找被告一
      起合作，如果用合作方式利潤分配，這樣我壓力較小。」
      、「（問：你跟被告借款這些錢當中，有哪幾筆是為了投
      資不動產？）就算是為了投資不動產也都是為了應付票款
      ，我已經分不太出來，那時候是交錯，有公司在用，也有
      應付簽約金要用。」、「（問：為何沒有用公司名義去向
      銀行借款？）因為那時候公司年資還不夠，我有跟銀行詢
      問過，所以沒有跟銀行借款。」、「（問：你除了跟被告
      借款之外，有無跟其他銀行或是其他私人有借貸關係？）
      有，我跟其他朋友有借貸關係，但是金額很小，過完票我
      就還錢，也沒有算利息。」、「（問：為何頻繁向被告借
      款？）那時遇到危急的狀況。正好拿不動產跟地下錢莊借
      了100 萬，為了還100 萬元又跟被告借錢。」、「（問：
      地下錢莊也是資金來源？）那一次為了顧票而借。地下錢
      莊跟我算一個月3 分利。」、「（問：每月5 分利是你自
      己負擔的來的嗎？）當時是為了過票，過票時不會想到這
      些。」、「（問：你知道利息算那麼高為何借那麼多次？
      ）我那時金錢概念很差。」等語（見本院卷第30-37 頁）
      ，是綜核證人韓玉潔前開證述，證人韓玉潔借款動機及緣
      由係為投資不動產及公司周轉所用，除向被告借款之外，
      被告尚有向友人、甚至地下錢莊可供借款之經驗。而其經
      營積利公司並兼作不動產投資買賣，由是顯見韓玉潔本有
      一定程度之智識程度及社會歷練，經濟生活本亦穩固。再
      依其所言，其屢次向被告借款之原因，除「投資不動產」
      之外，尚有「過票」，但就「過票」之真正原因為何，證
      人韓玉潔始終語焉不詳，僅稱：簽約金全部是開公司票都
      是過彰化銀行的票云云（見本院卷第37頁），證人韓玉潔
      亦不否認曾向地下錢莊借款，且尚有其餘可以借款之金主
      、人脈，僅因「怕開口借錢，會造成印象不好」，方選擇
      向被告借款，又參以上開放款、收款明細表所示，證人韓
      玉潔自97年11月24日起（甚或依被告所述係於之前）即開
      始向被告借款，自98年2 月起至同年4 月至，每月約有3
      次至7 次之借款，甚或同日借款2 次之情形，借款次數之
      頻繁。綜此可見，韓玉潔對於向銀行金融機構或民間借款
      並非毫無經驗，顯然證人韓玉潔選擇借款對象時已經全盤
      斟酌損益、取捨利弊得失後始為之，亦難認證人韓玉潔借
      款當時有何未能慎重考慮而草率遽下借款決定之輕率情事
      。再者，依證人韓玉潔所述及卷附之放款、收款明細表所
      示，證人韓玉潔頻繁向被告借款，除被告外，其借貸資金
      之管道包括民間借款機構及其友人等，足認證人韓玉潔借
      款經驗豐富，並非毫無借貸經驗以致於未能分辨借貸契約
      條件利害關係之無經驗者。
（六）又按契約自由之觀點觀之，契約之相對人及內容均屬契約
      自由，借款人向銀行申辦貸款之利息，故較一般民間放貸
      收取之利息數額低，惟因向銀行申辦貸款時，借款人需具
      有相當之資力，且申辦程序較為繁複，取得貸款之時間較
      久，而借款人透過一般民間放貸方式，取得金錢之時間通
      常較快，則借款人為圖在短時間內取得金錢，寧願給付較
      高額之利息，自即屬契約自由之範疇，然為避免處於經濟
      弱勢之借款人，在需錢孔急之情形下，無從依據自由意志
      訂立契約，為求及早取得金錢，僅得屈從於高額利息之情
      形，刑法始制訂重利罪之規範，換言之，由於面臨急迫金
      錢需求或對於借貸事務輕率、缺乏經驗之借款人，受迫於
      急切需求或欠缺借貸經驗，無法抗拒或辨別高額利息，行
      為人趁此際借貸金錢予借款人，並收取與一般借款之利息
      相較，屬於特殊高額之利息，即屬刑法重利罪應處罰之範
      疇，若借款人非屬急迫、輕率或無經驗之人，基於自由意
      志，願意支付高額利息向他人借款，即屬契約自由之行為
      ，刑法自無從對於貸款人加以處罰。本件告訴人韓玉潔於
      本院證稱係因想讓公司多一些資金運轉，故額外投資不動
      產轉手獲利，而向被告借貸金錢等語（見本院卷第35頁）
      ，足見告訴人韓玉潔於起訴書所載之時、地，向被告借貸
      金錢時，其所經營之積利公司本身並無面臨經濟上之急迫
      需求，僅係為追求公司額外獲利所需。換言之，告訴人韓
      玉潔明知即使被告收取利息較高，且其本身所經營之積利
      公司並無經濟上之急迫危機，為求獲得不動產投資利益，
      仍願意支付較高額之利息向被告借貸款項，即應僅屬於契
      約自由之範疇，參酌上開所述，自然認被告有何乘他人急
      迫、輕率或無經驗而貸以金錢之行為，所為即與刑法重利
      罪之構成要件有別。
五、綜上所述，告訴人韓玉潔既自97年11月間起即陸續向被告借
    款，期間長達數月，次數多達數十次，且告訴人韓玉潔係因
    與被告相識，始向被告借款供作房地產生意及公司周轉等之
    用，足見被告並無明知告訴人韓玉潔急迫而故為貸與之情事
    ，此外公訴人復無法舉證證明被告有何趁告訴人急迫、輕率
    或無經驗，而貸予款項，取得與原本顯不相當重利之情形。
    至公訴人所提出之證人韓玉潔之證言，及被告與告訴人間之
    金錢往來記錄，則均不足以作為被告有罪之積極證明。此外
    ，復查無任何積極證據足資證明被告有何公訴人所指之重利
    犯行，自無從說服本院以形成被告有罪之心證，依前揭判例
    意旨，本件即應為被告無罪之諭知。
據上論斷，應依刑事訴訟法第301條第1項，判決如主文。
本案經檢察官蔡佩玲到庭執行職務。
中    華    民    國   100    年    10    月    31    日
                  刑事第四庭  法  官  陳  麗  芬
以上正本證明與原本無異。
如不服本判決應於收受判決後10日內向本院提出上訴書狀，並應
敘述具體理由。其未敘述上訴理由者，應於上訴期間屆滿後20日
內向本院補提理由書( 均須按他造當事人之人數附繕本) 「切勿
逕送上級法院」。
                              書記官  謝  雅  茹
中    華    民    國   100    年    10    月    31    日